ACORDAO-COMPLETO-2462596

ACÓRDÃO 2464/2022 ATA 13/2022 - PRIMEIRA CÂMARA

VISTOS, relatados e discutidos estes autos de pedido de reexame interposto por Maria Aparecida Ferreira Nunes, contra o Acórdão 9025/2020-TCU-Primeira Câmara;
ACORDAM os Ministros do Tribunal de Contas da União, reunidos em Sessão da Primeira Câmara, ante as razões expostas pelo Relator e com fundamento no artigo 48 da Lei 8.443/1992, em:
9.1. conhecer do pedido de reexame para, no mérito, negar-lhe provimento;
9.2. dar ciência desta deliberação à recorrente e ao órgão de origem.

Pedido de reexame em pensão militar

Primeira Câmara

Subdiretoria de Inativos e Pensionistas - Área Militar - Comando da Aeronáutica.

3. Interessados/Responsáveis/Recorrentes:
3.1. Interessados: Maria Aparecida F. Nunes (XXX.396.787-XX); Véra Maria de Castro Bigarel (XXX.861.167-XX).
3.2. Recorrente: Maria Aparecida Ferreira Nunes (XXX.396.787-XX).

13.1. Ministros presentes: Benjamin Zymler (na Presidência), Walton Alencar Rodrigues (Relator) e Vital do Rêgo.
13.2. Ministro-Substituto convocado: Augusto Sherman Cavalcanti.
13.3. Ministro-Substituto presente: Weder de Oliveira.

WALTON ALENCAR RODRIGUES

Ministro-Substituto Weder de Oliveira.

Adoto, como parte do relatório, a instrução elaborada pela Serur (peças 43 e 44) , cuja proposta foi acolhida pelo representante do Parquet especializado (peça 45) :
"INTRODUÇÃO	
1.	Trata-se de pedido de reexame (peça 21) interposto pela Sra. Maria Aparecida Ferreira Nunes, viúva do militar falecido Sr. Francisco de Canindé Nunes, contra o Acórdão 9025/2020-TCU-Primeira Câmara, Relator Ministro-Substituto Weder de Oliveira, (peça 9) .
1.1.	A deliberação recorrida apresenta o seguinte teor:
VISTOS, relatados e discutidos estes autos de concessão de pensão militar pela Subdiretoria de Inativos e Pensionistas - Área Militar - Comando da Aeronáutica.
ACORDAM os ministros do Tribunal de Contas da União, reunidos em sessão da 1ª Câmara, ante as razões expostas pelo relator, em:
9.1. considerar legal, para fins de registro, o ato de pensão militar instituída por Francisco Bacha (10714944-08-2012-000350-1, peça 2) , nos termos do § 1º do art. 260 do RI/TCU;
9.2. considerar ilegal o ato de pensão militar instituída por Francisco de Canindé Nunes (10714944-08-2014-000332-9, peça 3) , recusando-lhe o registro, nos termos do § 1º do art. 260 do RI/TCU;
9.3. dispensar a devolução dos valores indevidamente recebidos de boa-fé, presumidamente, pela Sra. Maria Aparecida F. Nunes, nos termos da Súmula 106 deste Tribunal;
9.4. determinar à Subdiretoria de Inativos e Pensionistas - Área Militar - Comando da Aeronáutica que:
9.4.1. no prazo de 15 (quinze) dias, a contar da ciência desta deliberação, abstenha-se de realizar pagamentos decorrentes do ato impugnado acostado à peça 3, sujeitando-se a autoridade administrativa omissa à responsabilidade solidária, nos termos do art. 262, caput, do Regimento Interno/TCU;
9.4.2. regularize o posto/graduação que serve de base para o cálculo dos proventos da pensão militar instituída por Francisco de Canindé Nunes;
9.4.3. dê ciência, no prazo de 15 (quinze) dias, a contar do recebimento da notificação deste acórdão, do inteiro teor desta deliberação à interessada, encaminhando a este Tribunal, no prazo de 30 (trinta) dias, comprovante da referida ciência;
9.4.4. informe à Sra. Maria Aparecida F. Nunes que o efeito suspensivo proveniente da interposição de possíveis recursos perante o Tribunal não a exime da devolução dos valores percebidos indevidamente após a respectiva notificação, caso os recursos não sejam providos;
9.4.5. cadastre novo ato de concessão de pensão militar livre da irregularidade apontada, submetendo-o no prazo de 30 (trinta) dias à apreciação deste Tribunal, nos termos do art. 262, caput e § 2º, do RI/TCU, e 19, § 3º, da Instrução Normativa TCU 78/2018;
9.5. encerrar o processo e arquivar os presentes autos.
HISTÓRICO
2.	O Tribunal considerou ilegal o ato de pensão da recorrente em razão de os proventos terem sido calculados com base no soldo de 1º Tenente, enquanto o instituidor já havia sido reformado com proventos calculados sob o posto de 2º Tenente - ou seja, já este em grau hierárquico acima daquele que ostentava na atividade (Suboficial) - contrariando o entendimento do Acórdão 2225/2019-TCU-Plenário.  
2.1.	Irresignada, a recorrente interpôs o presente pedido de reexame, que se fundamenta nas alegações que, adiante, passar-se-á a relatar.
EXAME DE ADMISSIBILIDADE
3.	Reitera-se o exame preliminar de admissibilidade (peça 22) , ratificado à peça 24 pelo Excelentíssimo Senhor Ministro Walton Alencar Rodrigues, que entendeu pelo conhecimento do recurso, uma vez que preenchidos os requisitos do art. 48 da Lei 8.443/1992, c/c os arts. 285 e 286, parágrafo único, do RI/TCU, suspendendo-se os efeitos dos itens 9.2, 9.4, 9.4.1, 9.4.2 e 9.4.5 do Acórdão 9025/2020-TCU-Primeira Câmara.  
EXAME DE MÉRITO
4.	Constitui objeto do presente recurso analisar se a recorrente faz jus receber proventos de pensão calculados com base no soldo do grau hierárquico imediato (1º Tenente) , mais de um nível hierárquico acima do que o instituidor da pensão ostentava em atividade (Suboficial) .  
5.	Do suposto direito de receber proventos com base em posto/graduação superior
5.1.	O recorrente defende a regularidade de receber os proventos calculados com base no soldo do grau hierárquico imediato, uma vez que o ato de alteração da reforma em reexame estaria protegido pela decadência administrativa e/ou pela prescrição quinquenal.
5.2.	Nesse sentido, alega o seguinte (peça 21, p. 2-3) : 
[A] Lei do Processo administrativo prevê que: "O direito da Administração de anular os atos administrativos de que decorram efeitos favoráveis para os destinatários decai em cinco anos, contados da data em que foram praticados, salvo comprovada má-fé".
É evidente que os órgãos de concessão e fiscalização das respectivas forças armadas, assim como o Tribunal de Contas da União, caso desejasse impugnar tais atos o deveria ter feito dentro do prazo de 5 (cinco) anos, esgotado em 2011, e que cada uma das situações individuais consolidadas não pode mais ser revista pela Administração.
É uma imposição da segurança jurídica. Não pode o particular, ou mesmo o agente público, ficar eternamente a mercê de possível ação da Administração para rever atos, conhecidos, que afetam de forma importante seu patrimônio jurídico.
 (...) 
O Supremo Tribunal Federal, quando do julgamento do Recurso Extraordinário de nº 669.069, fixou o prazo de cinco anos para que a União, suas Agências ou Autarquias, efetuem a cobrança pelo ressarcimento.
 (...) 
É evidente que a Administração Pública tem o poder/dever de revisar seus atos, seja por motivos de conveniência e oportunidade, seja por ilegalidade, como consagrado na doutrina e na jurisprudência (Súmula 473, STF) . Todavia, em nome da segurança jurídica das relações, deve fazê-lo dentro do prazo previsto em lei, sob pena de ver consolidada a situação contra a qual pretende se insurgir, conforme já consolidada jurisprudência.
5.3.	No mérito, a recorrente não trouxe argumentação atinente ao tema deste processo, alegando apenas que: "pretende a administração pública revogar as promoções obtidas por grande parcela de militares do quadro de taifeiros obtidos com a publicação da lei. Serão emitidos novos títulos de pensão com pensão em valor inferior ao atualmente recebido." Para fins deste recurso, esse argumento será desconsiderado, pois este processo não trata de ato de pensão instituída por taifeiros, o que indica que tais alegações foram meros erros materiais. 
Análise:
5.4.	De início, convém reproduzir excerto do voto do Relator Ministro-Substituto Weder de Oliveira, que embasa o Acórdão recorrido acerca da ilegalidade da alteração da reforma do recorrente (peça 10) : 
5. Com relação ao ato de pensão militar acostado à peça 3, verifica-se que deriva de reforma ilegal (peça 8) , conforme explanado a seguir.
6. De início, destaco precedentes deste Tribunal em que se decidiu que "os atos de concessão de reforma e pensão militar, embora tenham correlação, são atos complexos independentes de tal sorte que, uma eventual irregularidade que não tenha sido analisada em um ato de reforma apreciado pela legalidade pode ser reavaliada em um ato de pensão militar." (Voto condutor do Acórdão 5263/2020-TCU-Primeira Câmara, relatados pelo Ministro Vital do Rêgo) .
7. No mesmo sentido, os seguintes excertos de outros acórdãos:
"A jurisprudência do TCU apregoa que eventual irregularidade em ato de aposentadoria registrado por este Tribunal, sem possibilidade de revisão, pode ser objeto de nova análise de legalidade na apreciação da pensão decorrente, pois a concessão deste benefício é ato novo, igualmente complexo, que somente se aperfeiçoa após a apreciação realizada por esta Corte no exercício da competência prevista no art. 71, inciso III, da Constituição de 1988 (Acórdão 11468/2019-TCU-Primeira Câmara, da relatoria do ministro Vital do Rêgo, por exemplo) ." (Acórdão 457/2020-TCU-Segunda Câmara) .
"A respeito de o TCU ter considerado legal o ato de alteração de reforma do ex-militar, não há vinculação inafastável entre o ato instituidor e a pensão. É importante destacar que a jurisprudência do TCU tem se consolidado no sentido de que a apreciação de pensão decorrente de ato de aposentadoria ou reforma poderá ser objeto de nova análise, pois a concessão deste benefício é ato novo, igualmente complexo, que se aperfeiçoa após a apreciação realizada por este Tribunal no exercício da competência prevista no art. 71, inciso III, da Constituição de 1988." (Acórdão 8057/2020-TCU-Segunda Câmara) .
8. O exame de mérito da reforma do Sr. Francisco de Canindé Nunes (ato 10714952-07-2010-000353-3, peça 8) foi considerado prejudicado pela perda de objeto, em razão do falecimento do ex-militar, conforme Acórdão 3445/2018-TCU-Segunda Câmara, de 8/5/2018 (TC Processo 005.806/2018-6) .
9. Consta daquele ato de reforma, como sendo inicial, que o Sr. Francisco de Canindé Nunes ocupava o cargo de suboficial na ativa (quadro "dados do servidor", peça 8, p. 1) e foi reformado, em 12/6/2003, por impedimento de idade (quadro "dados da concessão", peça 8, p. 1) , como primeiro tenente (quadro "dados dos proventos", peça 8) .
10. Todavia, está registrado como fundamento dessa concessão (quadro "descrição dos fundamentos legais da reforma/alteração", peça 8, p. 1) o seguinte código:
"5-1-0171-9 - CONCESSÃO DE PROVENTOS COM BASE NO SOLDO DE 1º TENENTE, A GUARDA-MARINHA, ASPIRANTE A OFICIAL, SUBTENENTE OU SUBOFICIAL REFORMADOS POR INVALIDEZ, IMPOSSIBILITADOS PARA QUALQUER TRABALHO, POR UM DOS MOTIVOS CONSTANTES DOS ITENS III, IV E V DO ART. 108, DESTA LEI."
11. Associado a esse fundamento, consta o registro, no quadro "dados da concessão", da existência de laudo médico emitido em 3/4/2009, o qual deve ter servido de suporte para a invalidez acima referenciada.
12. Ou seja, o ato de reforma que deu base a pensão em exame informa que ao passar para a reserva, por impedimento de idade, galgou do posto de suboficial para o de segundo tenente e, posteriormente, ascendeu mais um posto, o de primeiro tenente, por invalidez superveniente, o que resultou no cálculo dos proventos, tendo por referência dois postos acima daquele derradeiro ocupado pelo militar na atividade.
13. Com efeito, essa sequência de promoção, quando da reforma do ex-militar, reflete no ato de pensão militar instituída pelo Sr. Francisco de Canindé Nunes, à Sra. Maria Aparecida F. Nunes na qualidade de viúva (peça 2) .
14. O ato acostado à peça 2 deve ser considerado ilegal, uma vez que deriva de reforma inconsistente com o que dispõe o art. 110, §§ 1º e 2º, da Lei 6.880/1980, o qual concedeu ao militar, apenas da reserva e da ativa, a possibilidade de ser inativado em grau hierárquico superior (no caso de invalidez permanente) .
5.5.	Nota-se que o ato de pensão da recorrente foi considerado ilegal e negado registro pelo Tribunal em razão de os proventos terem sido calculados com base no soldo de 1º Tenente, enquanto o instituidor já havia sido reformado com proventos calculados sob o posto de  2º Tenente - ou seja, já este em grau hierárquico acima daquele que ostentava na atividade (Suboficial) . 
5.6.	Extrai-se da peça 8 (pág. 1) que o instituidor foi reformado por idade limite na graduação de 2º Tenente em 12/6/2003 (5-1-0156-5 concessão de proventos calculados com base no soldo de 2º Tenente, aos Subtenentes e Suboficiais com mais de 30 anos de serviço) . Contudo, há registro de nova concessão de reforma nos seguintes termos: "5-1-0171-9 Concessão de proventos com base no soldo de 1º Tenente, a (...) Subtenente ou Suboficial reformados por invalidez, impossibilitados para qualquer trabalho, por um dos motivos constantes dos itens III, IV e V do art. 108, desta lei." Embora não conste no ato de peça 8 a data da nova promoção, tem-se que o laudo médico que embasou a nova promoção é datado de 3/4/2009, inequivocamente posterior ao ato inicial de reforma do instituidor.
5.7.	Ora, se o instituidor já havia sido reformado anteriormente, tem-se que a superveniência de moléstia prevista no inciso V do art. 108 da Lei nº 6.880/1980 não viabiliza novo benefício de promoção, pois ele já não se encontrava mais na ativa ou na reserva remunerada, as quais são as únicas situações asseguradas pelo caput do art. 110 da Lei nº 6.880/1980; como se observa na clara fundamentação do voto condutor da decisão paradigma desta temática, o Acórdão 2225/2019-TCU-Plenário, Relator Ministro Benjamin Zymler:
7. O fundamento para tanto [ato de alteração da reforma] seria o disposto no art. 110, § 1º, da Lei 6.880/1980 (Estatuto dos Militares) , na redação dada pela Lei 7.580/1986:
"Art. 110. O militar da ativa ou da reserva remunerada, julgado incapaz definitivamente por um dos motivos constantes dos incisos I e II do art. 108, será reformado com a remuneração calculada com base no soldo correspondente ao grau hierárquico imediato ao que possuir ou que possuía na ativa, respectivamente. 
§ 1º Aplica-se o disposto neste artigo aos casos previstos nos itens III, IV e V do artigo 108, quando, verificada a incapacidade definitiva, for o militar considerado inválido, isto é, impossibilitado total e permanentemente para qualquer trabalho."
8. Para maior clareza, transcrevo também o art. 108 do Estatuto, no que aqui interessa:
"Art. 108. A incapacidade definitiva pode sobrevir em conseqüência de:
I - ferimento recebido em campanha ou na manutenção da ordem pública;
II - enfermidade contraída em campanha ou na manutenção da ordem pública, ou enfermidade cuja causa eficiente decorra de uma dessas situações;
III - acidente em serviço;
IV - doença, moléstia ou enfermidade adquirida em tempo de paz, com relação de causa e efeito a condições inerentes ao serviço;
V - tuberculose ativa, alienação mental, esclerose múltipla, neoplasia maligna, cegueira, lepra, paralisia irreversível e incapacitante, cardiopatia grave, mal de Parkinson, pênfigo, espondiloartrose anquilosante, nefropatia grave e outras moléstias que a lei indicar com base nas conclusões da medicina especializada".
9. Como se vê, o benefício previsto no art. 110 da Lei 6.880/1980, expressamente dirigido ao militar da ativa ou da reserva remunerada, não alcança o militar reformado. Ademais, quer da ativa, quer da reserva, o benefício se traduz no cálculo dos proventos com base no soldo do posto ou grau hierárquico imediato àquele que o favorecido apresentava na ativa - ou seja, não há espaço na norma para o cálculo dos proventos ter por referência dois postos acima daquele que o militar possuía quando ainda em atividade.
10. Sobre o primeiro ponto - os destinatários do adicional -, a jurisprudência do Superior Tribunal de Justiça (STJ) , intérprete último da lei federal, há muito se encontra pacificada, como ilustram os precedentes adiante reproduzidos:
"PROCESSUAL CIVIL. ADMINISTRATIVO. MILITAR REFORMADO POR ATINGIR A IDADE LIMITE NA RESERVA. INVALIDEZ SUPERVENIENTE À INATIVAÇÃO. REFORMA COM REMUNERAÇÃO CORRESPONDENTE AO GRAU HIERÁRQUICO IMEDIATO. IMPOSSIBILIDADE. SÚMULAS 7 E 83 DO STJ.
1. O art. 110 da Lei 6.880/1980 prevê o direito de o militar da ativa ou da reserva remunerada ser reformado com a remuneração calculada com base no soldo correspondente ao grau hierárquico imediato ao que possuir.
2. O Tribunal de origem asseverou: 'o autor foi reformado ex officio em 21/05/2006 (Evento 20 - PROCADM4 - fl. 15) , por ter atingido idade limite de permanência na reserva, nos termos do art. 106, I, d, da Lei n° 6.880/80. Pretende, agora, a melhoria da reforma para que seus proventos passem a ser calculados com base na remuneração do posto superior na inatividade, em razão da superveniência de moléstia que determina a sua invalidez (neoplasia maligna constatada em 04/01/2008) '.
3. É inviável reanalisar a constatação das datas da reforma e da eclosão da moléstia, pois inarredável a revisão do conjunto probatório dos autos para afastar as premissas fáticas estabelecidas pelo acórdão recorrido. Aplica-se, portanto, o óbice da Súmula 7/STJ. 
4. Ao reconhecer que o direito ora pugnado alcança apenas os militares da ativa ou da reserva remunerada, não prevendo a possibilidade da alteração de proventos de militar reformado por atingir a idade limite na reserva, o Tribunal a quo decidiu em consonância com a jurisprudência do STJ, razão pela qual incide a Súmula 83 do STJ. Precedentes: REsp 1.381.724/RS, Relatora Ministra REGINA HELENA COSTA, PRIMEIRA TURMA, DJe 10/5/2017; e AgRg no REsp 1.539.940/RS, Relatora Ministra ASSUSETE MAGALHÃES, SEGUNDA TURMA, DJe 29/3/2016.
5. Recurso Especial não conhecido" (REsp 1784347/RS, Rel. Min. Herman Benjamin, Segunda Turma, julgado em 2/4/2019, DJe de 23/4/2019; ênfase acrescentada) .
"ADMINISTRATIVO. MILITAR. REFORMA. ALTERAÇÃO DE BENEFÍCIO. INCAPACIDADE SUPERVENIENTE. ART. 110, § 1º C/C ART. 108, V, DA LEI 6.880/80. MILITARES DA ATIVA OU RESERVA REMUNERADA. RESTRIÇÃO. MILITAR JÁ REFORMADO. IMPOSSIBILIDADE. 
1. A reforma do militar com a remuneração calculada com base no soldo correspondente ao grau hierárquico imediato ao que possuir ou que possuía na ativa, nos termos do art. 110, § 1º, c/c o art. 108, V, da Lei 6.880/80, restringe-se aos militares da ativa ou reserva remunerada, na exata disposição do caput do art. 110, não sendo possível a concessão de tal benesse àqueles militares já reformados. 
2. Recurso especial não provido" (REsp 1.340.075/CE, Rel. Min. Castro Meira, Segunda Turma, julgado em 9/4/2013, DJe de 15/4/2013; ênfase acrescentada) . (grifos inseridos) 
5.8.	Acerca da alegação da recorrente de que o ato em reexame estaria protegido pelos princípios da segurança jurídica e do direito adquirido, essa argumentação não pode prosperar.
5.9.	Sobre o princípio da segurança jurídica, cabe lembrar que a sedimentada jurisprudência da Suprema Corte é no sentido de classificar como ato complexo a concessão de aposentadoria, reforma ou pensão, consoante os seguintes julgados (RMS 3881/SP, MS 19875/DF, RE 195861/ES e MS 23665/DF) .
5.10.	Assim, sendo o ato de pensão complexo, este somente passa a estar plenamente formado (perfeito) , válido (aferição da legalidade com reflexo de definitividade perante a Administração) e eficaz (plenamente oponível a terceiros, deixando de apresentar executoriedade provisória) quando recebe o registro pela Corte de Contas. Tal entendimento decorre do disposto no inciso III do art. 71 da Constituição Federal, que estabelece que compete ao Tribunal de Contas da União apreciar, para fins de registro, a legalidade dos atos de admissão, assim como a concessão de aposentadoria, reforma ou pensão.
5.11.	Nessa perspectiva, impõe-se reconhecer que referido ato possui natureza precária, razão pela qual, até que haja o efetivo julgamento e o consequente registro pela Corte de Contas, não há que se falar em ato jurídico perfeito, tendo em vista a ausência de aperfeiçoamento e definitividade do ato.
5.12.	A propósito do tema, colaciona-se entendimento esposado pela Corte Constitucional ao decidir no âmbito do RE-195.861/ES:
APOSENTADORIA - ATO ADMINISTRATIVO DO CONSELHO DA MAGISTRATURA - NATUREZA - COISA JULGADA ADMINISTRATIVA - INEXISTÊNCIA. O ato de aposentadoria exsurge complexo, somente se aperfeiçoando com o registro perante a Corte de Contas. Insubsistência da decisão judicial na qual assentada, como óbice ao exame da legalidade, a coisa julgada administrativa. (grifos acrescidos) 
5.13.	No caso em apreço, não houve o respectivo registro em razão da constatação de ilegalidade no ato, o que afasta, por si só, a presunção de legitimidade do ato administrativo que concedeu o benefício à recorrente, não havendo, assim, que se falar em violação da segurança jurídica, de proteção da confiança, de direito adquirido ou de razoabilidade. 
5.14.	Quanto à boa-fé da recorrente, tenha-se presente que foi considerada ao se dispensar a devolução dos valores indevidamente recebidos, nos termos do acórdão recorrido.
5.15.	Além disso, não há que se falar em decadência administrativa. O prazo para a ocorrência da decadência só começa a correr do momento da chegada do ato no TCU. Pacificando de vez o tema, o STF fixou a seguinte tese de repercussão geral (tema 445) , no bojo no RE 636.553, de relatoria do Min. Gilmar Mendes:
Em atenção aos princípios da segurança jurídica e da confiança legítima, os Tribunais de Contas estão sujeitos ao prazo de 5 anos para o julgamento da legalidade do ato de concessão inicial de aposentadoria, reforma ou pensão, a contar da chegada do processo à respectiva Corte de Contas. (grifos inseridos) 
5.13	Assim, como o ato de pensão foi enviado ao TCU apenas em 15/9/2015 (peça 3, p. 1) , não há que se falar em decadência administrativa nem em prescrição quinquenal, visto que a sessão que julgou o ato foi realizada em 25/8/2020 (peça 9, p.1) . 
5.14.	Dessa forma, deve ser mantido o Acórdão recorrido pelos seus próprios fundamentos, conforme voto condutor supratranscrito, sendo que o Tribunal aplicou o Enunciado 106 da Súmula de Jurisprudência deste Tribunal, dispensando o ressarcimento das importâncias recebidas indevidamente até o julgamento do ato, o que prestigiou a segurança jurídica (item 9.3 do Acórdão recorrido) .
CONCLUSÃO
6.	Em face da análise das razões recursais apresentadas, concluiu-se que a recorrente não faz jus receber proventos calculados com base no soldo de 1º Tenente, devendo passar a receber os proventos de 2º Tenente. 
6.1.	Assim, não foram trazidos aos autos argumentos que detenham o condão de modificar o julgado de origem.
PROPOSTA DE ENCAMINHAMENTO
7.	Ante o exposto, submetem-se os autos à consideração superior, propondo-se, com fundamento no art. 48 da Lei 8.443/1992 c/c os artigos 285 e 286, parágrafo único, do RI/TCU:
	a) conhecer do recurso e, no mérito, negar-lhe provimento; e
	b) Informar ao (s) recorrente (s) e demais interessados do acórdão a ser proferido, destacando que o relatório e o voto que o fundamentam podem ser acessados por meio do endereço eletrônico www.tcu.gov.br/acordaos."
O Ministério Público de Contas, representado pelo Procurador Sérgio Ricardo Costa Caribé, manifestou-se nos seguintes termos (peça 44) :
"Trata-se de pedido de reexame interposto contra decisão deste Tribunal que considerou ilegal o ato de pensão militar emitido em favor da recorrente e negou o seu respectivo registro.
2.	Segundo o referido decisum, a negativa de registro ocorreu em razão de que os proventos do instituidor foram calculados com base no soldo referente a grau hierárquico imediato, superior ao considerado em seu primeiro ato de reforma.
3.	A Secretaria de Recursos (Serur) , após analisar individualmente os argumentos apresentados na peça recursal, propõe conhecer do presente recurso, para, no mérito, negar-lhe provimento, por entender que não foram trazidos aos autos argumentos capazes de modificar a deliberação recorrida.
4.	De fato, ao analisar a peça recursal é possível observar que os argumentos trazidos pela recorrente não permitem afastar a irregularidade apontada na deliberação recorrida, uma vez que alegam apenas a ocorrência de decadência e/ou prescrição quinquenal, sem observar a jurisprudência deste Tribunal e do Supremo Tribunal Federal acerca da matéria.
5.	Sobre a matéria, vale lembrar que o entendimento do STF era no sentido de que é inaplicável o prazo estabelecido pelo art. 54 da Lei 9.784/99 quando o Tribunal exerce sua competência constitucional de apreciação de atos sujeitos a registro, como no caso das aposentadorias dos recorrentes (MS 24.859, MS 25.440, MS 25.256, MS 25.192, MS 24.997 e MS 25.090) . 
6.	Seguindo tal entendimento, este Tribunal editou o Enunciado de Súmula nº 278, com o seguinte teor:
Os atos de aposentadoria, reforma e pensão têm natureza jurídica de atos complexos, razão pela qual os prazos decadenciais a que se referem o § 2º do art. 260 do Regimento Interno e o art. 54 da Lei nº 9.784/99 começam a fluir a partir do momento em que se aperfeiçoam com a decisão do TCU que os considera legais ou ilegais, respectivamente.
7.	No entanto, em recente deliberação, proferida nos autos do Recurso Extraordinário - RE 636.553/RS, o Supremo Tribunal Federal fixou novo entendimento acerca do prazo para a apreciação dos atos sujeitos a registro, com repercussão geral reconhecida, cujos termos transcreve-se a seguir: 
Em atenção aos princípios da segurança jurídica e da confiança legítima, os Tribunais de Contas estão sujeitos ao prazo de 5 anos para o julgamento da legalidade do ato de concessão inicial de aposentadoria, reforma ou pensão, a contar da chegada do processo à respectiva Corte de Contas.
8.	Não obstante, entende-se que tal limite temporal não abrange o caso em análise, uma vez que o ato emitido em favor da recorrente havia ingressado neste Tribunal há menos de 5 anos, quando da sua apreciação por meio da deliberação recorrida.
9.	Ademais, verifica-se que a deliberação recorrida foi proferida de acordo com todas as normas processuais aplicáveis à apreciação de atos, para fins de registro, e observou os princípios da segurança jurídica, da isonomia e do direito adquirido, ao ter dispensado a devolução dos valores indevidamente recebidos de boa-fé pela recorrente, nos termos do Enunciado 106 da Súmula de Jurisprudência deste Tribunal.
10.	Ante o exposto, este membro do Ministério Público de Contas, em consonância com a Unidade Técnica, entende que o presente pedido de reexame deve ser conhecido, para, no mérito, ter seu provimento negado."

Tiago Mascarenhas da Costa Marques (205.521/OAB-RJ), representando Maria Aparecida Ferreira Nunes.

Procurador Sergio Ricardo Costa Caribé.

PENSÃO MILITAR. CONCESSÃO DE POSTO HIERÁRQUICO SUPERIOR EM RAZÃO DE INCAPACIDADE DEFINITIVA OCORRIDA APÓS A REFORMA. ILEGALIDADE. NEGATIVA DE REGISTRO. PEDIDO DE REEXAME. CONHECIMENTO. RAZÕES INSUFICIENTES PARA ALTERAR O JUÍZO. NEGATIVA DE PROVIMENTO.

PENSÃO MILITAR (PMIL)

Secretaria de Recursos (Serur); Secretaria de Fiscalização de Integridade de Atos e Pagamentos de Pessoal e de Benefícios Sociais (Sefip).

Trata-se de pedido de reexame interposto por Maria Aparecida Ferreira Nunes, contra o Acórdão 9025/2020-TCU-Primeira Câmara, da relatoria do E. Ministro-Substituto Weder de Oliveira, que considerou ilegal o ato de pensão militar instituído em seu favor, recusando-lhe o registro, em razão de elevação indevida de proventos de militar reformado por invalidez ou incapacidade permanente, sem amparo no artigo 110 da Lei 6.880/1980.
Irresignada, a recorrente defende a regularidade de receber os proventos calculados com base no soldo do grau hierárquico imediato, alegando que o ato de alteração da reforma estaria protegido pela decadência administrativa, em razão do prazo de cinco anos de que trata o artigo 54 da Lei 9.874/1999.
Em pareceres uniformes, a Secretaria de Recursos e o Ministério Público junto ao TCU propõem o conhecimento e a negativa de provimento ao recurso.
Ratifico o despacho de conhecimento do pedido de reexame, satisfeitos os requisitos de admissibilidade estabelecidos no artigo 48 da Lei 8.443/1992.
Alinho-me aos pareceres constantes dos autos, adotando-os como razões de decidir.
Rejeito as preliminares suscitadas pela recorrente.
Os atos de concessão de aposentadoria, pensão e reforma, nos termos da jurisprudência do STF, têm natureza complexa, somente se aperfeiçoando após o registro pela Corte de Contas. Enquanto não ocorrer o registro, o ato de reforma não se encontra plenamente formado, razão pela qual não há que se falar em afronta aos princípios da legalidade, do direito adquirido, da proteção à confiança, muito menos em prescrição ou decadência.
Sobre a matéria, a Suprema Corte fixou a seguinte tese em sede de repercussão geral, ao apreciar o Tema 445, no julgamento do Recurso Extraordinário 636.553/RS, da relatoria do E. Ministro Gilmar Mendes (Pleno, j. 19/2/2020, DJe 26/5/2020) :
"Em atenção aos princípios da segurança jurídica e da confiança legítima, os Tribunais de Contas estão sujeitos ao prazo de 5 anos para o julgamento da legalidade do ato de concessão inicial de aposentadoria, reforma ou pensão, a contar da chegada do processo à respectiva Corte de Contas."
O ato em questão foi enviado ao TCU em 15/9/2015 (peça 3, p. 1) , e o seu julgamento ocorreu 25/8/2020 (peça 27, data da sessão plenária em que foi proferida a decisão ora recorrida) , dentro do prazo de cinco anos fixado pelo Supremo Tribunal Federal no RE 636.553/RS. Assim, não procedem os argumentos de que haveria decadência administrativa, prescrição quinquenal, obrigatoriedade de oitiva prévia, nem desrespeito à segurança jurídica ou ao princípio da confiança legítima.
No mérito, embora a recorrente não tenha trazido argumentação atinente ao tema, reafirmo que houve elevação indevida de proventos de militar reformado por invalidez ou incapacidade permanente, sem amparo no artigo 110 da Lei 6.880/1980.
O dispositivo é expressamente dirigido ao militar da ativa ou da reserva remunerada, não alcançando o reformado. Nesse sentido, o Acórdão 2225/2019-TCU-Plenário, da relatoria do E. Ministro Benjamin Zymler.
Note-se que esse entendimento há muito se encontrava cristalizado no âmbito do STJ, a exemplo do decidido no RE 1.340.075, cuja ementa, por oportuna, transcrevo a seguir:
ADMINISTRATIVO. MILITAR. REFORMA. ALTERAÇÃO DE BENEFÍCIO. INCAPACIDADE SUPERVENIENTE. ART. 110, § 1º C/C ART. 108, V, DA LEI 6.880/80. MILITARES DA ATIVA OU RESERVA REMUNERADA. RESTRIÇÃO. MILITAR JÁ REFORMADO. IMPOSSIBILIDADE. 1. A reforma do militar com a remuneração calculada com base no soldo correspondente ao grau hierárquico imediato ao que possuir ou que possuía na ativa, nos termos do art. 110, § 1º c/c o art. 108, V, da Lei 6.880/80, restringe-se aos militares da ativa ou reserva remunerada, na exata disposição do caput do art. 110, não sendo possível a concessão de tal benesse àqueles militares já reformados. 2. Recurso especial não provido. (REsp 1.340.075/CE, Rel. Min. Castro Meira, Segunda Turma, julgado em 9/4/2013, DJe de 15/4/2013) 
Trata-se, portanto, da aplicação direta da lei, sendo desnecessário tecer comentários adicionais quanto ao mérito da questão.
Por essas razões, nego provimento ao pedido de reexame.
Ante o exposto, voto por que o Tribunal adote o Acórdão que submeto à deliberação do Colegiado.
TCU, Sala das Sessões, em 3 de maio de 2022.
WALTON ALENCAR RODRIGUES 
Relator